最高法院民事判決　　　　　　九十六年度台上字第二０三０號
上　訴　人　甲○○
訴訟代理人　周佳弘律師
上　訴　人　偉捷建設股份有限公司
法定代理人　乙○○
訴訟代理人　吳宜財律師
上列當事人間請求清償債務事件，兩造對於中華民國九十六年四
月十七日台灣高等法院第二審判決（九十四年度重上字第五號）
，各自提起上訴，本院判決如下：
    主  文
原判決關於駁回上訴人甲○○其餘上訴及該訴訟費用部分廢棄，
發回台灣高等法院。
上訴人偉捷建設股份有限公司之上訴駁回。
第三審訴訟費用關於上訴人偉捷建設股份有限公司之上訴部分，
由該上訴人負擔。
    理  由
本件上訴人甲○○主張：兩造於民國八十四年一月二十四日，就
伊所有坐落台北縣八里鄉○○里段○○○○段四十三之一號土地
（下稱系爭土地）訂立合作契約書，約定由伊提供系爭土地及建
築房屋所需總工程款之百分之七十，由上訴人偉捷建設股份有限
公司（下稱偉捷公司）承攬興建及代為銷售案名：八里萊茵風情
之房屋。依系爭契約(二)合作興建與投資條件及其權利義務第一條
、第二條及第十條之約定，可知：本案係由伊提供土地與偉捷
公司合建，換取百分之四十五制定底價之樓地板面積。就偉捷
公司依合建可換取百分之五十五制定底價樓地板面積部分，伊另
以興建所需總工程款新台幣（下同）一億七千八百萬元之百分之
七十，即一億二千四百六十萬元作為報酬，由偉捷公司承攬興建
該部分之百分之七十，依此伊可取得百分之三十八．五制定底價
之樓地板面積。伊提供土地合建及建築房屋所需總工程款之百
分之七十，可取得百分之八十三．五制定底價之樓地板面積，偉
捷公司承攬本案之營建管理、銷售服務、客戶應對、變更設計處
理、交屋、繳款等一切手續之處理，可取得百分之十六．五制定
底價之樓地板面積。迨伊與偉捷公司依系爭契約分屋完成後，就
工程款之支出明細，偉捷公司拒不提供相關帳冊以供查核，惟伊
認為依第一份鑑定報告總結第一項伊出資總額一億三千零五十九
萬七千七百八十九元，加上可增加出資之金額一千二百五十七萬
七千七百四十元後，再加上伊同意三重案以鑑定報告所載之一千
五百五十萬元計算，伊已投入一億五千八百六十七萬五千五百二
十九元，顯已超過伊須支付之一億二千四百六十萬元。縱依偉捷
公司所稱必需按實際工程款之百分之七十而非依總價計算，在第
二份鑑定報告所鑑定之金額一億七千八百五十九萬九千六百六十
一元，伊主張還須扣除第五部分二次變更施工九百九十二萬五千
四百十九元後之百分之七十，方為伊應須負擔之費用。依此計算
，伊實際上已溢付工程款部分，自得向偉捷公司請求返還，伊僅
就其中一千五百萬元先為請求等情。爰求為命偉捷公司如數給付
，及加計法定遲延利息之判決（原審將第一審所為甲○○敗訴之
判決一部廢棄，改判偉捷公司應給付一千零四萬一千五百四十七
元本息，並將甲○○其餘上訴駁回，兩造各就其敗訴部分提起第
三審上訴）。
上訴人偉捷公司則以：由系爭契約內容可知：甲○○提供系爭
土地。甲○○出資百分之七十，伊出資百分之三十。兩造之
合作團體委託伊興建房屋。所有本建設案須花費之費用，均由
該合作團體依出資比例百分之七十及百分之三十負責支付。甲
○○可分得百分之八十三．五之房產價值，伊可分得百分之十六
．五之房產價值。而銷售、營建過程中所有權利義務，由兩造依
合資比例行使之。至甲○○出資部分，伊認為依銀行帳戶內所計
算之收入為一億零九百八十三萬九千八百八十六元，但依約甲○
○負擔百分之七十，應支出包含利息（代墊利息及未收股金之利
息等）共一億九千一百零五萬六千一百五十三元。又伊因系爭工
程之支付，已超過約定之百分之三十，系爭契約係合夥、承攬之
混合契約，兩造係合夥關係，均應負擔風險，從契約之精神而言
，甲○○對系爭工程所有實際支出均應負責等語，資為抗辯。
原審將第一審所為甲○○敗訴之判決一部廢棄，改判偉捷公司應
給付一千零四萬一千五百四十七元本息，並將甲○○其餘上訴駁
回，無非以：兩造於八十四年一月二十四日簽訂系爭契約，其中
：由甲○○提供系爭土地與偉捷公司合建，換取百分之四十五
制定底價之樓地板面積。就偉捷公司依合建可換取百分之五十
五制定底價樓地板面積部分，甲○○另支付興建所需總工程款之
百分之七十作為報酬，由偉捷公司承攬興建。依此，甲○○另可
取得百分之三十八．五制定底價之樓地板面積。甲○○提供土
地合建及支付建築房屋所需總工程款之百分之七十，可取得百分
之八十三．五制定底價之樓地板面積，而偉捷公司承攬本案之營
建管理、銷售服務、客戶應對、變更設計處理、交屋、繳款等一
切手續之處理，可取得百分之十六．五制定底價之樓地板面積。
關於第二份鑑定報告所列金額，兩造均同意其中第一部分設計費
三百九十七萬元及第六部分（雜費支出）雜費支出二百六十七萬
七千六百七十六元等事實，為兩造所不爭執，復有系爭契約、鑑
定報告在卷可稽，堪信為真實。查由系爭契約關於兩造權利義務
之約定，足見兩造於訂約時所欲訂立者，顯非某種特定類型之契
約，本諸契約自由原則，系爭契約應為一無名契約，由兩造共同
投資興建系爭「八里案」，則兩造之權利義務應依各情形而定，
乃最符合實際情形及兩造締約之目的與利益。因兩造就甲○○實
際出資額及合建所支出之總金額有所爭執，經送大中國際聯合會
計師事務所鑑定，該所先後出具二份鑑定報告：關於出資比例，
依第一份鑑定報告第八頁總結第一段記載：「甲○○出資總額可
確認者為一億三千零五十九萬七千七百八十九元，另明細分類帳
上記載剩餘融資九千一百三十五萬元，最後若均以客戶購屋貸款
還清，則甲○○可增加出資淨額一千二百五十七萬七千七百四十
元。又向三重案借入淨額一千五百五十萬元，其中可能有部分應
屬甲○○出資，惟資料不足，無法確認。若以扣除融資費用、融
資還款、甲○○轉現金等資金流出項目後的出資淨額計算，甲○
○出資淨額可確認為一億一千三百五十三萬二千一百五十七元，
另明細分類帳上記載剩餘融資九千一百三十五萬元，最後若均以
客戶購屋貸款還清，則甲○○可增加出資淨額一千二百五十七萬
七千七百四十元…」。足見上揭總結出資淨額方為甲○○實際支
付之金額，並非如其所稱之一億五千八百六十七萬五千五百二十
九元。至關於客戶購屋貸款部分，應於兩造分屋後才貸款處理，
並非本案出資淨額可以再增加，業經證人即偉捷公司會計邱雪琴
證述無訛。是甲○○主張伊出資總額為一億三千零五十九萬七千
七百八十九元，應再加上鑑定報告所載之可增加出資之金額一千
二百五十七萬七千七百四十元云云，自不足取。準此，甲○○已
投入之金額一億三千零五十九萬七千七百八十九元，應再加上三
重案一千五百五十萬元，故甲○○實際出資額為一億四千六百零
九萬七千七百八十九元，洵堪認定。再依兩造陳述及鑑定報告所
載暨證人邱雪琴所證述之內容，可知：第一部分設計費三百九十
七萬元、第二部分工程款一億四千四百六十七萬二千三百五十八
元、第三部分代銷費用八百二十七萬一千七百八十元、第四部分
利息支出一千一百二十八萬一千五百六十六元（另三十四萬八千
零九十七元甲○○須全額負擔）、第五部分變更設計及二次施工
費用八百九十五萬八千四百四十四元（另九十六萬六千九百七十
五元甲○○須全額負擔）、第六部分雜費支出二百六十七萬七千
六百七十六元、第七部分管理費一千二百二十八萬零九百八十四
元、第九部分稅金支出三十七萬四千五百七十七元，均應列入計
算兩造合建所支出之費用內。合計本件合建總支出之金額為一億
九千二百四十八萬七千三百八十五元，其中甲○○應負擔百分之
七十即應出資之金額為一億三千四百七十四萬一千一百七十元（
元以下四捨五入），加計甲○○另須全額負擔之金額一百三十一
萬五千零七十二元，合計甲○○應出資之金額為一億三千六百零
五萬六千二百四十二元。綜上所述，本件合建甲○○應出資之金
額為一億三千六百零五萬六千二百四十二元，惟其實際已出資額
為一億四千六百零九萬七千七百八十九元，已溢付一千零四萬一
千五百四十七元。從而甲○○請求偉捷公司給付上開溢付金額一
千零四萬一千五百四十七元，及自九十年八月二十三日起算法定
遲延利息，為有理由，應予准許。至甲○○之請求超過前開應准
許之部分，於法無據，不應准許等詞，為其判斷之基礎。
關於廢棄發回（即甲○○）部分：
查關於出資比例，依第一份鑑定報告第八頁總結第一段記載：「
甲○○出資總額可確認者為一億三千零五十九萬七千七百八十九
元，另明細分類帳上記載剩餘融資九千一百三十五萬元，最後若
均以客戶購屋貸款還清，則甲○○可增加出資淨額一千二百五十
七萬七千七百四十元」，為原審所認定之事實。而證人邱雪琴於
原審亦證稱：「（問：系爭工程結案時，有關剩餘融資，是否均
以客戶購屋貸款還清？）答：是的」等語，此亦為偉捷公司所不
爭（見原審卷(二)第一０五、一０六頁）。果爾，則本件剩餘融資
既「均以客戶購屋貸款還清」，符合該鑑定報告得認甲○○可增
加出資淨額一千二百五十七萬七千七百四十元之要件，詎原判決
竟捨上開資料，遽謂「關於客戶購屋貸款部分，應於兩造分屋後
才貸款處理，並非本案出資淨額可以再增加」諸語，進而為甲○
○不利之認定，顯有認定事實與卷證資料不符之違誤。上訴論旨
，指摘原判決關於甲○○不利部分為不當，聲明廢棄，為有理由
。
關於駁回上訴（即偉捷公司）部分：
原審以前揭理由，認偉捷公司須給付甲○○溢付之一千零四萬一
千五百四十七元本息，因而將第一審所為甲○○該部分敗訴之判
決廢棄，改命偉捷公司如數給付，經核於法並無違誤。上訴論旨
，就原審取捨證據、認定事實及解釋契約之職權行使，指摘原判
決此部分為不當，求予廢棄，非有理由。
據上論結，本件上訴人甲○○之上訴為有理由，上訴人偉捷公司
之上訴為無理由。依民事訴訟法第四百七十七條第一項、第四百
七十八條第二項、第四百八十一條、第四百四十九條第一項、第
七十八條，判決如主文。
中　　華　　民　　國　九十六　年　　九　　月　　六　　日
                      最高法院民事第六庭
                          審判長法官  劉　延　村
                                法官  劉　福　來
                                法官  許　澍　林
                                法官  黃　秀　得
                                法官  李　寶　堂
      本件正本證明與原本無異
                                      書  記  官
中　　華　　民　　國　九十六　年　　九　　月　 十九 　日
                                                      Ｅ
